ACORDAO-COMPLETO-2547325

ACÓRDÃO 9191/2022 ATA 41/2022 - PRIMEIRA CÂMARA

VISTOS, relatados e discutidos estes autos de tomada de contas especial instaurada pela Agência Nacional do Cinema (Ancine) em desfavor de Maurice Carlos Capovilla (CPF: 063.293.06834) e Saturna Produções Artísticas Ltda. (CNPJ: 31.447.584/0001-71) , em razão de não comprovação da regular aplicação dos recursos repassados pela União, captados por força do projeto cultural Pronac 02-3514 - "Projeto: HARMADA";
ACORDAM os Ministros do Tribunal de Contas da União, reunidos em sessão da Primeira Câmara, ante as razões expostas pelo Relator, em:
9.1. excluir da presente relação processual a Sra. Marilia de Rezende Alvim, Saturna Produções Artísticas Ltda e o espólio do Sr. Maurice Carlos Capovilla;
9.2. com fundamento no art. 1º, caput e § 1º, da Lei 9.873/1999 c/c os arts. 2º, 5º e 8º da Resolução-TCU 344/2022, reconhecer a prescrição das pretensões punitiva e ressarcitória;
9.3. notificar desta decisão os responsáveis, a Procuradoria da República no Estado de RJ e a Agência Nacional do Cinema; e 
9.4. arquivar o processo.

Tomada de contas especial instaurada pela Agência Nacional do Cinema em razão da não comprovação da regular aplicação dos recursos repassados pela União para projeto cultural no âmbito do Pronac.

Primeira Câmara

Agência Nacional do Cinema.

3. Responsáveis: Maurice Carlos Capovilla (XXX.293.068-XX); Saturna Produções Artísticas Ltda. (31.447.584/0001-71).

13.1. Ministros presentes: Walton Alencar Rodrigues (Presidente), Benjamin Zymler, Vital do Rêgo (Relator) e Jorge Oliveira.
13.2. Ministros-Substitutos presentes: Augusto Sherman Cavalcanti e Weder de Oliveira.

VITAL DO RÊGO

Adoto como parte do relatório, com os ajustes necessários, a instrução da secretaria responsável pela análise do processo (peça 255) , que contou com a anuência do corpo diretivo da unidade (peças 256 e 257) :
INTRODUÇÃO
Cuidam os autos de tomada de contas especial instaurada por Agência Nacional do Cinema, em desfavor de Maurice Carlos Capovilla (CPF: XXX.293.068-XX) e Saturna Produções Artísticas Ltda (CNPJ: 31.447.584/0001-71) , em razão de não comprovação da regular aplicação dos recursos repassados pela União, captados por força do projeto cultural Pronac 02-3514, descrito da seguinte forma: "Projeto: HARMADA".
HISTÓRICO
Em 14/6/2017, com fundamento na IN/TCU 71/2012, alterada pela IN/TCU 76/2016 e DN/TCU 155/2016, o dirigente da instituição Agência Nacional do Cinema autorizou a instauração da tomada de contas especial (peça 197) . O processo foi registrado no sistema e-TCE com o número 1072/2018.
Para execução do projeto, foram previstos um total de recursos federais de R$ 542.671,90, sendo que R$ 342.670,91 seriam oriundos de captações com base na Lei 8.313/91 e R$ 200.000,00 de captações feitas com base no art. 1º da Lei 8.685/93, além de R$ 49.614,26 a título de contrapartida (peça 168) .
O prazo para execução do projeto foi de 21/02/2002 a 31/08/2005, recaindo o prazo para prestação de contas em 31/8/2005. Todavia, a Ancine aceitou que as contas fossem apresentadas até 15/1/2007 (peça 83) .
Do total de recursos federais autorizados para captação, foram captados R$ 255.000,00, sendo R$ 205.000,00 por força de mecenato (Lei 8.313/91) e R$ 50.000,00 com base na Lei 8.685/93 (peças 21, 29, 30, 31, 32, 43, 44, 168, 170 e 171) .
Após apresentar a prestação de contas, foi emitido parecer acerca da execução física do projeto, a qual foi aprovada (peça 164) .
Entretanto, no que diz respeito à execução financeira, após ser realizada inspeção in loco, foram localizadas pendências, as quais foram apontadas ao Sr. Maurice Carlos Capovilla, dirigente da organização ainda em 2010 (peças 173, 174) e também em 2016 (peças 177, 179, 182, 183) , quando inclusive apresentou pedido de prorrogação de prazo, sem retornar posteriormente aos autos (peças 184 e 185) .
Diante da ausência de justificativas suficientes para elidir as irregularidades e da não devolução dos recursos, instaurou-se a tomada de contas especial.
O fundamento para a instauração da Tomada de Contas Especial, conforme consignado na matriz de responsabilização elaborada pelo tomador de contas, foi a constatação das seguintes irregularidades: 
De acordo com o Relatório de Análise de Prestação de Contas, nº 129-E/2016/SFO/CPC, de 25/08/2016 (Peça nº 179) e DESPACHO Nº 302-E/2017/SFO/CPC, de 30/05/2017 (Peça 188) ,  foram apontadas as seguintes irregularidades:
Item 3. TRATAMENTO DE PENDÊNCIAS
3.1.3  Com relação ao item 4 - Inspeção in Loco: 
a) Item 05.1 do RELATÓRIO DE INSPEÇÃO Nº 019/2010 - PC FINAL, de 20/07/2010 (fls. 791/794 - doc. 0126247 - SEI/ (Peça nº 172) , não foram encontrados na inspeção in loco os documentos que comprovem os gastos no montante total de R$ 79.248,84;  .
b) Item 05.2 do RELATÓRIO DE INSPEÇÃO Nº 019/2010 - PC FINAL, de 20/07/2010 (fls. 791/794 - doc. 0126247 - SEI/ (Peça nº 172) , documentos carimbados com os seguintes dizeres: "ESTA DESPESA ESTÁ SENDO REEMBOLSADA PELA RIO FILMES, Á CONTA DA EMPRESA PRODUTORA", no montante total de R$ 87.946,96 (Lei 8.313/91 R$ 79.746,96 + Lei 8.685/93 R$ 8.200,00) ;.
3.1.4 Com relação ao item 5.4 - Contábil a MENOR: Do ponto de vista da análise contábil, ao ser confrontado o valor total verificado no quadro de recursos a comprovar com o valor total verificado no quadro de volume de despesas apresentadas, foi encontrada uma diferença A MENOR de R$ 34.406,36 (trinta e quatro mil, quatrocentos e seis reais e trinta e seis centavos) .
No relatório (peça 215) , o tomador de contas concluiu que o prejuízo importaria no valor original de R$ 201.602,16, imputando-se a responsabilidade a Marilia de Rezende Alvim, na condição de proponente, Maurice Carlos Capovilla, na condição de proponente e Saturna Produções Artísticas Ltda.
Em 27/9/2019, a Controladoria-Geral da União emitiu o relatório de auditoria (peça 216) , em concordância com o relatório do tomador de contas. O certificado de auditoria e o parecer do dirigente do órgão de controle interno concluíram pela irregularidade das presentes contas (peças 217 e 218) .
Em 18/10/2019, o ministro responsável pela área atestou haver tomado conhecimento das conclusões contidas no relatório e certificado de auditoria, bem como do parecer conclusivo do dirigente do órgão de controle interno, manifestando-se pela irregularidade das contas, e determinou o encaminhamento do processo ao Tribunal de Contas da União (peça 219) .
Na instrução inicial (peça 223) , analisando-se os documentos nos autos, concluiu-se pela necessidade de realização de citação para a seguinte irregularidade: 
Irregularidade 1: não comprovação da boa e regular aplicação dos recursos repassados no âmbito do Pronac 02-3514 em face da ausência de documentos probatórios de algumas despesas na prestação de contas e da existência de indícios de duplicidade de reembolso de despesas (pelo Pronac 02-3514 e pela Rio Filmes) tendo em vista a existência de documentos carimbados com os seguintes dizeres: "ESTA DESPESA ESTÁ SENDO REEMBOLSADA PELA RIO FILMES À CONTA DA EMPRESA PRODUTORA", no montante total de R$ 87.946,96.
Evidências da irregularidade: documentos técnicos presentes nas peças 168, 172, 177, 178 e 180.
Normas infringidas: Art. 37, caput, c/c o art. 70, parágrafo único, da Constituição da República Federativa do Brasil, art. 93 do Decreto-lei 200/1967; art. 66, caput, do Decreto 93.872/1986.
Débitos relacionados aos responsáveis Saturna Produções Artísticas Ltda (CNPJ: 31.447.584/0001-71) e Maurice Carlos Capovilla (CPF: XXX.293.068-XX) :
	Data de ocorrência
	Valor histórico (R$) 
	Identificador

	14/8/2002
	500,00
	D2

	14/8/2002
	500,00
	D1

	16/8/2002
	525,00
	D3

	16/9/2002
	73,00
	D4

	16/9/2002
	32,11
	D5

	16/9/2002
	401,29
	D6

	28/10/2002
	1.151,40
	D8

	28/10/2002
	900,00
	D9

	30/10/2002
	1.600,00
	D10

	10/10/2002
	1.400,00
	D7

	1/11/2002
	5.000,00
	D11

	4/11/2002
	16.000,00
	D12

	3/10/2003
	33.538,95
	D14

	8/10/2003
	5.947,50
	D15

	19/6/2003
	11.459,09
	D13

	10/10/2003
	220,50
	D16

	30/4/2006
	34.306,36
	D34

	14/8/2002
	234,63
	D35

	29/8/2002
	36.196,96
	D36

	7/10/2002
	720,53
	D37

	22/10/2002
	354,28
	D38

	28/10/2002
	1.230,56
	D39

	15/10/2002
	160,00
	D40

	18/10/2002
	1.100,00
	D41

	4/11/2002
	1.500,00
	D42

	13/11/2002
	5.000,00
	D43

	13/11/2002
	5.000,00
	D44

	6/11/2002
	1.750,00
	D45

	14/1/2003
	10.500,00
	D46

	16/9/2003
	16.000,00
	D47

	9/7/2003
	5.200,00
	D48

	21/7/2003
	3.000,00
	D49

Cofre credor: Fundo Nacional de Cultura.
Responsável: Saturna Produções Artísticas Ltda (CNPJ: 31.447.584/0001-71) .
Conduta: nas parcelas D2, D1, D3 a D6, D8 a D10, D7, D11 a D12, D14 a D15, D13, D16 - apresentar de forma incompleta a documentação relativa à prestação de contas dos recursos federais repassados por meio do instrumento em questão, visto que não foram localizados em inspeção "in loco" alguns dos documentos fiscais listados na relação de pagamentos, que totalizaram R$ 79.248,84.
Conduta: na parcela D34 - apresentar de forma incompleta a documentação relativa à prestação de contas dos recursos federais repassados por meio do instrumento em questão, visto que o valor total verificado no quadro de recursos a comprovar é superior ao valor total informado na relação de pagamentos, restando R$ 34.406,36 sem os correspondentes comprovantes de despesas.
Conduta: nas parcelas D35 a D49 - apresentar documentos de despesa carimbados com os seguintes dizeres: "ESTA DESPESA ESTÁ SENDO REEMBOLSADA PELA RIO FILMES À CONTA DA EMPRESA PRODUTORA", no montante total de R$ 87.946,96.
Nexo de causalidade: a apresentação incompleta da documentação da prestação de contas impediu a comprovação da regular aplicação dos recursos federais repassados, no âmbito do instrumento em questão, resultando em presunção de dano ao erário; enquanto a apresentação de documentos com menção ao reembolso de valores ao proponente por fonte diversa equivale a indício de que os valores pagos aos prestadores de serviços foram restituídos e incorporados ao patrimônio do proponente, não sendo idôneos a comprovar despesa frente ao projeto e gerando uma presunção de dano ao erário.
Culpabilidade: não há excludentes de ilicitude, de culpabilidade e de punibilidade; é razoável supor que a responsável tinha consciência da ilicitude de sua conduta; era exigível conduta diversa da praticada, qual seja,  por meio de seus administradores, apresentar a prestação de contas contendo todos os documentos necessários à comprovação da regular aplicação dos recursos federais repassados, especialmente a relação de pagamentos informando em que foi aplicado todo o recurso repassado e os documentos fiscais probatórios das despesas que restaram pendentes, conforme estabelecido nas normas aplicáveis; e também não apresentar como comprovantes de despesa documentos relativos a despesas a serem também reembolsadas por outra fonte. 
Responsável: Maurice Carlos Capovilla (CPF: XXX.293.068-XX) .
Conduta: nas parcelas D2, D1, D3 a D6, D8 a D10, D7, D11 a D12, D14 a D15, D13, D16 - apresentar de forma incompleta a documentação relativa à prestação de contas dos recursos federais repassados por meio do instrumento em questão, visto que não foram localizados em inspeção "in loco" alguns dos documentos fiscais listados na relação de pagamentos, que totalizaram R$ 79.248,84.
Conduta: na parcela D34 - apresentar de forma incompleta a documentação relativa à prestação de contas dos recursos federais repassados por meio do instrumento em questão, visto que o valor total verificado no quadro de recursos a comprovar é superior ao valor total informado na relação de pagamentos, restando R$ 34.406,36 sem os correspondentes comprovantes de despesas.
Conduta: nas parcelas D35 a D49 - apresentar documentos de despesa carimbados com os seguintes dizeres: "ESTA DESPESA ESTÁ SENDO REEMBOLSADA PELA RIO FILMES À CONTA DA EMPRESA PRODUTORA", no montante total de R$ 87.946,96.
Nexo de causalidade: a apresentação incompleta da documentação da prestação de contas impediu a comprovação da regular aplicação dos recursos federais repassados, no âmbito do instrumento em questão, resultando em presunção de dano ao erário; enquanto a apresentação de documentos com menção ao reembolso de valores ao proponente por fonte diversa equivale a indício de que os valores pagos aos prestadores de serviços foram restituídos e incorporados ao patrimônio do proponente, não sendo idôneos a comprovar despesa frente ao projeto e gerando uma presunção de dano ao erário.
Culpabilidade: não há excludentes de ilicitude, de culpabilidade e de punibilidade; é razoável supor que a responsável tinha consciência da ilicitude de sua conduta; era exigível conduta diversa da praticada, qual seja,  apresentar a prestação de contas contendo todos os documentos necessários à comprovação da regular aplicação dos recursos federais repassados, especialmente a relação de pagamentos informando em que foi aplicado todo o recurso repassado e os documentos fiscais probatórios das despesas que restaram pendentes, conforme estabelecido nas normas aplicáveis; e também não apresentar como comprovantes de despesa documentos relativos a despesas a serem também reembolsadas por outra fonte. 
Encaminhamento: citação.
Apesar de o tomador de contas haver incluído Marilia de Rezende Alvim como responsável neste processo, após análise realizada sobre a documentação acostada aos autos, conclui-se que sua responsabilidade deve ser excluída, uma vez que não há evidências de que tenha tido participação na irregularidade aqui verificada.
Após ser lavrada a instrução, houve o falecimento do responsável Maurice Carlos Copavilla em 29/5/2021 (peças 233 e 246) , sendo identificada como administradora provisória de seu espólio a Sra. Marilia de Rezende Alvim.
Em cumprimento ao pronunciamento da unidade (peça 225) , foi efetuada citação dos responsáveis, nos moldes adiante:
 Marilia de Rezende Alvim (CPF XXX.065.537-XX) , administradora provisória do espólio de Maurice Carlos Capovilla:
	Comunicação: Ofício 0574/2022 - Seproc (peça 248) 
Data da Expedição: 20/1/2022
Data da Ciência: 24/1/2022 (peça 249) 
Nome Recebedor: [ilegível]
Observação: Ofício enviado para o endereço do responsável, conforme pesquisa na base de dados no sistema da Receita Federal, custodiada pelo TCU (peça 247) .
Fim do prazo para a defesa: 8/2/2022
	
 Saturna Produções Artísticas Ltda - promovida a citação do responsável, conforme delineado adiante:
	Comunicação: Ofício 39739/2021 - Seproc (peça 229) 
Data da Expedição: 16/8/2021
Data da Ciência: 19/8/2021 (peça 231) 
Nome Recebedor: [ilegível]
Observação: Ofício enviado para o endereço do responsável, conforme pesquisa na base de dados no sistema da Receita Federal, custodiada pelo TCU (peça 228) .
Fim do prazo para a defesa: 3/9/2021
	
Conforme Despacho de Conclusão das Comunicações Processuais (peça 254) , as providências inerentes às comunicações processuais foram concluídas. Os responsáveis apresentaram alegações de defesa conjuntamente (peça 252) .
ANÁLISE DOS PRESSUPOSTOS DE PROCEDIBILIDADE DA IN/TCU 71/2012
Avaliação de Viabilidade do Exercício do Contraditório e Ampla Defesa
Verifica-se que não houve o transcurso de mais de dez anos desde o fato gerador sem que tenha havido a notificação dos responsáveis pela autoridade administrativa federal competente (art. 6º, inciso II, c/c art. 19 da IN/TCU 71/2012, modificada pela IN/TCU 76/2016) , uma vez que o fato gerador da irregularidade sancionada ocorreu em 28/10/2005, e os responsáveis Maurice Carlos Capovilla e Saturna Produções Artísticas Ltda. foram notificados sobre as irregularidades pela autoridade administrativa competente ainda em 2010 (peças 173, 174) e também em 2016 (peças 177, 179, 182, 183) , quando inclusive foi apresentado pedido de prorrogação de prazo (peças 184 e 185) .
Valor de Constituição da TCE 	
Verifica-se, ainda, que o valor atualizado do débito apurado (sem juros) em 1/1/2017 é de R$ 455.569,25, portanto superior ao limite mínimo de R$ 100.000,00, na forma estabelecida conforme os arts. 6º, inciso I, e 19 da IN/TCU 71/2012, modificada pela IN/TCU 76/2016. 
OUTROS PROCESSOS/DÉBITOS NOS SISTEMAS DO TCU COM OS MESMOS RESPONSÁVEIS
Informa-se que não foi encontrado débito imputável aos responsáveis em outros processos no Tribunal.
A tomada de contas especial está, assim, devidamente constituída e em condição de ser instruída.
EXAME TÉCNICO
Alegações de defesa (peça 252) 
As alegações de defesa foram apresentadas de forma conjunta. No texto, referem-se à empresa Saturna Produções Artísticas como "primeira requerente" e à Sra. Marilia de Rezende Alvim como "segunda requerente".
Após os esclarecimentos, passemos à análise dos argumentos apresentados.
Argumento: arquivamento do processo com base no artigo 19 da IN-TCU 71/2012
No caso de Marilia de Rezende Alvim, argumentam que "conforme registrado no item 21, do relatório contido na Proposta preliminar de citação no TC Processo 037.130/2019-6, que acompanhou o Ofício 0574/2022- TCU/Seproc, com relação a Segunda Requerente (Marília de Rezende Alvim) a instauração da tomada de contas especial deve ser arquivada, na forma do artigo 19 da IN-TCU 71/2012, modificada pela IN-TCU 76/2016".
Quanto à empresa Saturna Produções Artísticas, também defendem que deve haver o arquivamento para a responsável, com base no relato a seguir exposto.
Dizem que a prestação de contas do referido projeto foi apresentada à Ancine em 09/04/2007, "conforme constatado no Relatório do Tomador de Contas de nº 1096641-E/2018/SGI/GPO/CCO, confirmação de recebimento pela agência no dia 11/04/2007, subitens 7.1.15 e 7.1.16" (peça 252, p. 1) .
Citam que a instrução anterior do TCU concluiu que "e a empresa teria sido regularmente notificada em 2010 acerca das irregularidades encontradas e que teria optado por se manter inerte, concluindo que sua responsabilidade deveria ser mantida, conforme se verifica do item 26" (peça 252, p. 2) .
Relatam que a Diretoria Colegiada da Ancine decidiu em 14/6/2017 que deveria ser instaurado o processo de TCE caso não fosse regularizada a situação, tendo o processo sido instaurado em 16/8/2017. Como resultado do processo, houve a proposta de reprovação das contas, tendo a empresa recebido ofício comunicando acerca da reprovação somente em 21/1/2022.
Diante do narrado, defendem que como a prestação de contas foi apresentada em 9/4/2007 e a instauração da tomada de contas especial apenas ocorreu em agosto de 2017, "o presente procedimento deve ser arquivado imediatamente e em relação à Primeira Requerente se operou a prescrição da ação punitiva, o que inclusive se estende também à Segunda Requerente, caso não se entenda pelo arquivamento imediato, conforme se verá abaixo".
Análise do argumento	
Inicialmente, informa-se que a análise realizada anteriormente, propondo o arquivamento dos autos para a Sra. Marilia de Rezende Alvim, foi feita considerando a sua posição como sócia da empresa Saturna Produções Artísticas Ltda., e não como representante do espólio de Maurice Carlos Capovilla.
Desta forma, a sua citação ocorreu não por ter sido gestora dos recursos, mas sim por ser atualmente a representante legal do espólio de Maurice Carlos Capovilla, a quem foi imputado o débito levantado nesta TCE.
Esclarecido este fato, passemos à análise da possibilidade de arquivamento para o espólio de Maurice Carlos Capovilla.
Verifica-se que houve o transcurso de mais de dez anos desde o fato gerador (prazo final para prestação de contas - 28/10/2005) sem que tenha havido a notificação do espólio pela autoridade administrativa federal competente, pelo que é possível propor o arquivamento dos autos com base no art. 6º, inciso II da IN-TCU 71/2012, modificada pela IN-TCU 76/2016.
A primeira notificação do espólio ocorreu apenas em 2022 (peça 249) , já tendo se passado praticamente vinte anos desde a ocorrência dos pagamentos impugnados.
Esse grande transcurso de prazo viola os princípios do contraditório e da ampla defesa que regem os processos administrativos. Isso porque as irregularidades apontadas dizem respeito à ausência de documentos que comprovassem a execução financeira do projeto. Pesa o fato de que as movimentações contestadas ocorreram há quase vinte anos (entre 2002 e 2003) e sequer foram feitas pela representante do espólio ou pelos herdeiros do responsável. Assim, a defesa do espólio, dependeria, especialmente, de evidências produzidas com o auxílio de terceiros, como a emissão de segunda via de recibos e notas fiscais dos prestadores de serviços envolvidos no projeto.
Pesa o fato de que a legislação pátria determina que os documentos fiscais emitidos pelas empresas devem permanecer arquivados por cinco anos, conforme artigos 173 e 174 do Código Tributário Nacional (CTN) Código Tributário Nacional, já tendo se passado o prazo de guarda.
Esta Corte tem firmado entendimento no sentido de que o chamamento de herdeiros aos autos após longo período das ocorrências inviabiliza o pleno exercício do contraditório e da ampla defesa, conforme constou do voto condutor do Acórdão 3141/2014-TCU-Plenário, Relator AUGUSTO SHERMAN e do Acórdão 2146/2015-TCU-Plenário, de relatoria do Ministro JOSÉ MUCIO MONTEIRO. Verifica-se, ainda, que mais recentemente a Segunda Câmara acolheu proposição semelhante do Ministro-Substituto Marcos Bemquerer Costa, mediante o Acórdão 8.791/2016.
Há também jurisprudência que prevê que o interregno de mais de dez anos entre a ocorrência dos fatos e a notificação dos sucessores e herdeiros do responsável inviabiliza o pleno exercício do direito à ampla defesa, tendo em vista a dificuldade de se reconstituir os fatos e de se obter os documentos necessários à comprovação da boa e regular aplicação dos recursos (Acórdão 1492/2018-TCU-Primeira Câmara | Relator: BENJAMIN ZYMLER e Acórdão 4988/2017-TCU-Primeira Câmara | Relator: VITAL DO RÊGO) .
Neste sentido há ainda os seguintes julgados, cujos enunciados transcrevo a seguir:
Acórdão 176/2021-TCU-Plenário | Relator: AROLDO CEDRAZ
O decurso de mais de dez anos entre a prática do ato pelo responsável falecido e a citação de seus herdeiros, sem que tenham dado causa à demora processual, acarreta a nulidade de decisão condenatória dos sucessores a ressarcimento de débito, em razão do comprometimento da ampla defesa e do contraditório.
Acórdão 1254/2020-TCU-Primeira Câmara | Relator: AUGUSTO SHERMAN
O longo transcurso de tempo entre a prática do ato pelo responsável falecido e a citação dos seus herdeiros e sucessores, sem que tenham dado causa à demora processual, inviabiliza o exercício do contraditório e da ampla defesa, dando ensejo ao arquivamento das contas, sem julgamento do mérito, por ausência de pressupostos para desenvolvimento válido e regular do processo, com fundamento no art. 212 do Regimento Interno do TCU c/c arts. 6º, inciso II, e 19 da IN-TCU 71/2012.
Acórdão 2146/2015-TCU-Plenário | Relator: JOSÉ MUCIO MONTEIRO
A citação do espólio ou dos herdeiros após longo tempo decorrido desde o fato gerador do débito atribuído ao responsável falecido pode configurar prejuízo ao exercício do contraditório e da ampla defesa.
Acórdão 3141/2014-TCU-Plenário | Relator: AUGUSTO SHERMAN
A citação do espólio ou dos herdeiros após longo tempo decorrido desde o fato gerador do débito atribuído ao responsável falecido configura prejuízo ao exercício do contraditório e da ampla defesa, justificando o arquivamento dos autos.
Acórdão 3879/2017-TCU-Primeira Câmara | Relator: AUGUSTO SHERMAN
O longo transcurso de tempo entre a prática do ato pelo responsável falecido e a citação dos seus herdeiros e sucessores, sem que tenham dado causa à demora processual, inviabiliza o exercício do contraditório e da ampla defesa, dando ensejo ao arquivamento das contas, sem julgamento do mérito, por ausência de pressupostos para desenvolvimento válido e regular do processo, com fundamento no art. 212 do Regimento Interno do TCU c/c arts. 6º, inciso II, e 19 da IN-TCU 71/2012. 
Diante do exposto, propõe-se arquivar os autos em relação ao espólio de espólio de Maurice Carlos Capovilla, por ausência de pressupostos para desenvolvimento válido e regular do processo, com fundamento no art. 212 do Regimento Interno do TCU c/c arts. 6º, inciso II, e 19 da IN-TCU 71/2012.
Ainda com base na jurisprudência pacificada deste Tribunal, além do arquivamento dos autos para o espólio, deve ser proposto que as contas de Maurice Carlos Capovilla sejam julgadas irregulares, como ocorreu no Acórdão 7936/2021-TCU-Primeira Câmara:
9.1. arquivar o processo em relação ao espólio de Luiz Gonzaga Mendes, sem julgamento de mérito, com base no art. 212 do RI/TCU, por ausência de pressupostos de desenvolvimento válido e regular do feito;
9.2. julgar, com fundamento nos arts. 1º, inciso I, 16, inciso III, alínea "c", da Lei 8.443/1992, irregulares as contas de Luiz Gonzaga Mendes e da Fundação para o Desenvolvimento da Agronomia (Desagro) ;
Já no caso da empresa Saturna Produções Artísticas Ltda., não se acolhe o pedido de arquivamento, visto que foi notificada sobre as irregularidades pela autoridade administrativa competente em 2010 (peças 173, 174) e também em 2016 (peças 177, 179, 182, 183) , quando inclusive foi apresentado pedido de prorrogação de prazo para apresentar defesa à Ancine (peças 184 e 185) .
Argumento: prescrição de pretensão ressarcitória e punitiva
Defendem que deve ser utilizado o prazo de cinco anos para a prescrição da pretensão ressarcitória e punitiva pelo TCU.
Dizem que "ao analisar a discussão relacionada a prescrição da pretensão administrativa sancionadora por parte do TCU, apreciando inclusive a tese contida no Acórdão nº 1441/2016, no julgamento do MS nº 32.201-DF, restou assentado que se aplica a prescrição quinquenal prevista no artigo 1º, da Lei nº 9.873/99" (peça 252, p. 6) .
Defendem novamente que deve ser aplicado o prazo quinquenal para o "exercício de ação punitiva pela Administração Pública Federal, e conforme decisões do STF a respeito da prescritibilidade do dano ao Erário, aplica-se perfeitamente aos casos de pretensão administrativa sancionadora proveniente do TCU" (peça 252, p. 7) .
Citam como fundamento as decisões monocráticas nos Mandados de Segurança nº 35.294/DF, nº 34.256/DF, nº 34.705/DF, nº 35.536, nº 35.815/DF, nº 35.940/DF, nº 36.523/DF, nº 37.173/DF e nº 37.412/DF, entre diversos outros, das relatorias dos Ministros Marco Aurélio, Roberto Barroso, Ricardo Lewandowski, Rosa Weber, Edson Fachin, Luiz Fux, Alexandre de Moraes, Celso de Mello e Carmen Lúcia, respectivamente.
Dizem que "a prescrição quinquenal da pretensão punitiva foi reconhecida, inclusive, pela própria ANCINE por meio da Instrução Normativa nº 109/2012, que regulamenta o processo administrativo para aplicação de penalidades por infrações cometidas nas atividades cinematográfica, videográfica e de comunicação de acesso condicionado, a qual fixou em seu artigo 146, expressamente, o prazo prescricional quinquenal para ação punitiva da Agência, contado da data da prática do ato" e que "a Instrução Normativa nº 2/2019 do Ministério da Cidadania (Doc. 104) , que regulamenta a Lei Federal de Incentivo à Cultura, também prevê a prescrição de 5 (cinco) anos para aplicação de penalidades, contados da efetiva apresentação da prestação de contas" (peça 252, p. 7-8) .
Assim, dizem que "considerando a evidente prescrição, decorridos 10 (dez) anos do fato gerador (30/04/2006) e da citação dos responsáveis acerca do processo de tomada de contas especial ocorrida apenas em 21/01/2022, deve o presente procedimento ser arquivado, reconhecendo a prescrição da pretensão punitiva" (peça 252, p. 10) .
Afirmam que "ainda que não se entenda pela prescrição quinquenal, a prescrição ainda sim deverá ser conhecida, no caso, a intercorrente, na forma do § 1º, do artigo 1º, da Lei 9.873/99" e que "No mesmo sentido da legislação federal e com redação idêntica, a IN nº 109/2012, da ANCINE, fez previsão expressa quanto a prescrição intercorrente para os casos em reste comprovado que o procedimento administrativo ficou paralisado por mais de 03 (três) anos, pendente de julgamento ou despacho" (peça 252, p. 10-11) .
Apontam que houve "lapso temporal ocorrido entre à diligencia enviada acerca da inspeção in loco, o qual ocorreu em 20/07/2010, e a movimentação posterior da agência, no caso, em 25/07/2016" e que "o procedimento/administrativo ficou paralisado por mais de 05 (cinco) anos, sem julgamento ou despacho, operou-se a prescrição intercorrente estabelecida no § 1º, do artigo 146, da IN nº 109/2012, da ANCINE, deve o presente procedimento ser arquivado, afastando toda e qualquer penalidade prevista na referida normativa infralegal" (peça 252, p. 11) .
Análise do argumento	
Quanto à aplicação do prazo prescricional do art. 1º da Lei 9.873/1999, conforme jurisprudência dominante deste Tribunal, os processos de controle externo não se sujeitam à prescrição da referida norma, uma vez que a atividade de controle exercida pelo TCU não se enquadra como exercício do poder de polícia do Estado (Acórdão 5533/2014-TCU-Segunda Câmara, Rel. Min. José Jorge; Acórdão 7146/2015-TCU-Primeira Câmara, Rel. Min. Bruno Dantas; Acórdão 12475/2016-TCU-Segunda Câmara, Rel. Min. Marcos Bemquerer; Acórdão 851/2017-TCU-Plenário, Rel. Min. Aroldo Cedraz e Acórdão 1469/2019-TCU-Plenário, Rel. Min. Aroldo Cedraz) .
Em se tratando da prescrição da pretensão punitiva do TCU, vale ressaltar que conforme Acórdão 1441/2016-TCU-Plenário, Relator Min. Benjamin Zymler, que uniformizou a jurisprudência acerca dessa questão, a prescrição da pretensão punitiva subordina-se ao prazo geral de prescrição indicado no art. 205 do Código Civil, que é de dez anos, contado da data de ocorrência da irregularidade sancionada, nos termos do art. 189 do Código Civil, sendo este prazo interrompido pelo ato que ordenar a citação, a audiência ou a oitiva dos responsáveis.
No caso em exame, como já afirmando na instrução anterior, ocorreu a prescrição, uma vez que a irregularidade sancionada ocorreu em 30/4/2006 e o ato de ordenação da citação somente foi lavrado em 2021.
Todavia, o reconhecimento da prescrição da pretensão punitiva deste Tribunal apenas afasta a possibilidade de aplicação de penalidades aos responsáveis, mas não tem o condão de fundamentar o arquivamento do processo. O mesmo poderia ser afirmado da prescrição intercorrente, se fosse reconhecida.
Isso porque, quanto à prescrição da pretensão do ressarcimento ao erário, a jurisprudência desta Corte de Contas ainda é pacífica no sentido de que as ações de ressarcimento movidas pelo Estado contra os agentes causadores de danos ao Erário são imprescritíveis, nos termos do art. 37, § 5º, da Constituição Federal, da Súmula TCU 282 e de farta jurisprudência do Tribunal, como passo a expor.
O Supremo Tribunal Federal - STF, no Recurso Extraordinário - RE 636.886, fixou a tese, com repercussão geral reconhecida, de que "é prescritível a pretensão de ressarcimento ao erário fundada em decisão de Tribunal de Contas" (Tema 899) . Em que pese o questionamento acerca da abrangência da tese ali firmada, no sentido de que se circunscreveria apenas ao processo de execução da condenação imposta pelo TCU (ou seja, inaplicável à pretensão de ressarcimento exercida no processo "conhecimento" da TCE) , verifica-se que o STF, por meio de decisões prolatadas pelas suas duas turmas, tem decidido de forma reiterada que se aplica o prazo prescricional de 5 anos previsto na Lei 9.873/1999 às pretensões sancionatória e ressarcitória a cargo do Tribunal de Contas da União. 
Seja por aplicação direta ou por analogia, a orientação sufragada é no sentido de que o prazo de 5 anos é compatível com a tese de que a ação e a execução prescrevem no mesmo prazo (Súmula 150 do STF) , bem como com o fato de que a Lei 9.873/1999 - que regulamenta o exercício de ação punitiva pela Administração Pública Federal, direta e indireta - regeria integralmente a prescrição no âmbito do TCU. Quanto a este último aspecto, o Ministro Luís Roberto Barroso, no voto exarado no julgamento do MS 32.201, embora tenha advertido que a atuação do TCU, em sua acepção clássica, não se qualifica como exercício do poder de polícia, ressaltou que a Lei 9.873/1999 assumiria vocação regulatória geral da prescrição do exercício da competência sancionadora da Administração Pública, sendo sua disciplina aplicável a qualquer ação punitiva da Administração Pública Federal, exceto àquelas esferas em que exista regulamentação específica. Ademais, em virtude da autonomia científica do Direito Administrativo, não haveria razão plausível para suprimir a omissão da Lei Orgânica do Tribunal de Contas da União, no tocante ao estabelecimento de um prazo prescricional próprio, valendo-se das normas de direito civil, e não das de direito administrativo.
Eis algumas ementas que evidenciam o entendimento predominante do STF:
Ementa: AGRAVO REGIMENTAL EM MANDADO DE SEGURANÇA. TOMADA DE CONTAS ESPECIAL. TRIBUNAL DE CONTAS DA UNIÃO. CONDENAÇÃO A RESSARCIMENTO AO ERÁRIO. PRESCRIÇÃO. MARCO INTERRUPTIVO. ART. 2°, II, DA LEI 9.873/1999. ATO INEQUÍVOCO DE APURAÇÃO DO FATO. DISCUSSÃO. DIREITO LÍQUIDO E CERTO. DEMONSTRAÇÃO. INOCORRÊNCIA. SUBSISTÊNCIA DA DECISÃO AGRAVADA. AGRAVO A QUE SE NEGA PROVIMENTO. I - As razões do agravo regimental são inaptas para desconstituir os fundamentos da decisão agravada, que, por isso, se mantêm hígidos. II - Aplicando-se a regulamentação da Lei 9.873/1999 ao caso concreto, observa-se que a pretensão sancionatória do TCU, em relação aos atos praticados pelo impetrante, levando-se em consideração a ocorrência de 5 causas interruptivas da prescrição, não teria sido fulminada pelo decurso do tempo. III - A pretensão do recorrente, fundada na discussão sobre os fatos apontados como marcos interruptivos da prescrição da pretensão punitiva da Administração Pública, refoge aos estreitos limites do mandamus, ante a ausência de liquidez e certeza do direito pleiteado. IV - Agravo regimental a que se nega provimento. MS 36067 ED-AgR. Órgão julgador: Segunda Turma. Relator (a) : Min. RICARDO LEWANDOWSKI. Julgamento: 18/10/2019
Ementa: AGRAVO REGIMENTAL EM RECLAMAÇÃO. TRIBUNAL DE CONTAS DA UNIÃO. TOMADA DE CONTA ESPECIAL. PRESCRIÇÃO DA PRETENSÃO PUNITIVA. RECONHECIDA EM DECISÃO DO SUPREMO TRIBUNAL FEDERAL. PRESCRITIBILIDADE DO RESSARCIMENTO AO ERÁRIO FUNDADA EM DECISÃO DE TRIBUNAL DE CONTAS. AÇÃO DE IMPROBIDADE ADMINISTRATIVA COM PEDIDO DE RESSARCIMENTO JÁ EM CURSO. AGRAVO REGIMENTAL A QUE SE NEGA PROVIMENTO. I - O acórdão do TCU determinou a formação de processo administrativo para avaliarem, efetivamente, a eventual responsabilização do agravado para o ressarcimento do dano ao erário, contrariando, assim, autoridade desta Corte no MS 35.512/DF, uma vez que houve a concessão da segurança para declarar a ocorrência da prescrição da pretensão punitiva do TCU em relação às infrações imputadas a ele, destacando-se que a União poderia perseguir os valores referentes ao ressarcimento dos danos na esfera judicial. II - Agravo regimental a que se nega provimento. (Rcl 39497 AgR. Órgão julgador: Segunda Turma. Relator (a) : Min. RICARDO LEWANDOWSKI. Julgamento: 10/10/2020) 
Ementa: MANDADO DE SEGURANÇA. DIREITO ADMINISTRATIVO. TRIBUNAL DE CONTAS DA UNIÃO. SERVIDOR DA SECRETARIA DE SAÚDE DO ESTADO DO ACRE. FISCALIZAÇÃO OMISSA E DEFICIENTE NA EXECUÇÃO DE DOIS CONVÊNIOS FIRMADOS ENTRE A SECRETARIA ESTADUAL E O MINISTÉRIO DA SAÚDE. APLICAÇÃO DE MULTA. ARTS. 28, II, E 58, II, DA LEI 8.443/1992. ART. 268, II, DO REGIMENTO INTERNO DO TCU. PRESCRIÇÃO DA PRETENSÃO SANCIONATÓRIA. OCORRÊNCIA. APLICAÇÃO DA LEI 9.873/1999. PRECEDENTES DESTE STF. MEDIDA LIMINAR DEFERIDA E RATIFICADA NO EXAME DE MÉRITO. SEGURANÇA CONCEDIDA PARA AFASTAR A MULTA APLICADA. 1. A prescrição da pretensão punitiva do TCU é regulada pela Lei 9.873/1999, descabendo a aplicação do prazo decenal previsto na legislação civil (art. 205 do Código Civil) . Ao revés, incide o prazo quinquenal previsto na Lei 9.873/1999 (MS 32201, Rel. Min. Roberto Barroso, PRIMEIRA TURMA, DJe 7/8/2017; MS 35.512-AgR, Rel. Min. Ricardo Lewandowski, SEGUNDA TURMA, DJe 21/6/2019) . 2. In casu, na linha do parecer apresentado pelo Ministério Público Federal e da decisão liminar de minha lavra, é inequívoca a superação do prazo prescricional quinquenal. Os ilícitos apontados pela Corte de Contas ocorreram em julho de 2006, tendo o processo de auditoria sido instaurado em 9/10/2006. A ordem de citação do responsável para a audiência, por sua vez, ocorreu em 25/6/2007. Entretanto, a decisão condenatória recorrível foi exarada somente em 31/5/2016, data da prolação do Acórdão 3513/2016-TCU-Primeira Câmara. 3. Ex positis, CONCEDO A SEGURANÇA unicamente para afastar a sanção de multa aplicada ao impetrante, nos autos da Tomada de Contas Processo 023.288/2006-0, máxime da ocorrência de prescrição da pretensão punitiva do Tribunal de Contas da União. MS 35940. (Órgão julgador: Primeira Turma. Relator (a) : Min. LUIZ FUX. Julgamento: 16/06/2020) .
Essa orientação também foi seguida nas seguintes decisões monocráticas: MS 36.127-MC/DF e MS 35.940-MC/DF, Rel. Min. Luiz Fux; MS 35.294, MS 35.539/DF e MS 35.971-TP/DF, Rel. Min. Marco Aurélio; MS 34.256 MC/DF, MS 36.054-MC e MS 36.067-MC/DF, Rel. Min. Ricardo Lewandowski.
O Supremo Tribunal Federal tem se pronunciado no sentido de reconhecer não só a aplicação da prescrição quinquenal com fulcro na interpretação da Lei 9.873/1999, mas também a incidência dos marcos interruptivos do prazo prescricional consignados na referida lei, tantas vezes quanto presentes os suportes fáticos (MS 32201, Relator: Min. Roberto Barroso) . 
Entendimento que também foi adotado nas seguintes decisões monocráticas: MS 36.054, MS 34.256-MC, MS 35.512 e MS 36.067-MC, todos de relatoria do Min. Ricardo Lewandowski; MS 35.294, MS 35.539 e MS 35.971-TP, todos de relatoria do Min. Marco Aurélio; MS 32.201, Rel. Min. Roberto Barroso, e MS 36.127-MC e MS 35.940-MC, Min. Luiz Fux.
Em relação ao termo inicial da contagem do prazo prescricional, o "caput" do art. 1º da Lei 9.873/1999 oferece solução que não destoa do modelo adotado pelo TCU no incidente de uniformização de jurisprudência, em que se examinou a prescrição da pretensão punitiva, nos termos do Acórdão 1441/2016-TCU-Plenário (Rel. Min. Benjamin Zymler) , com a adição da particularidade de explicitar o caso de infrações permanentes ou continuadas:
a) Regra geral: "data da prática do ato" (o que equivale a "ocorrência da irregularidade sancionada") ;
b) Regra especial: "no caso de infração permanente ou continuada, do dia em que tiver cessado".
A Lei 9.873/1999, no art. 2º, estabelece as causas interruptivas da prescrição punitiva, consoante abaixo transcrito, já na redação conferida pela Lei 11.941/2009:
Art. 2º Interrompe-se a prescrição da ação punitiva:
I - pela notificação ou citação do indiciado ou acusado, inclusive por meio de edital;
II - por qualquer ato inequívoco, que importe apuração do fato;
III - pela decisão condenatória recorrível.
IV - por qualquer ato inequívoco que importe em manifestação expressa de tentativa de solução conciliatória no âmbito interno da administração pública federal.
O quadro a seguir indica alguns eventos processuais, ocorridos no curso de uma TCE (fase interna e externa) - instaurada em razão de irregularidades na aplicação de recursos da União transferidos a entes subnacionais - que poderiam ser enquadrados nas causas de interrupção da prescrição acima apontadas, sem prejuízo, é claro, de outras ocorrências fáticas elegíveis como marco interruptivo, a depender da forma de proceder de cada entidade ou órgão tomador de contas.
	I - pela notificação ou citação do indiciado ou acusado, inclusive por meio de edital;
	 (i) notificação no âmbito do procedimento administrativo de ressarcimento previamente à instauração da TCE;
 (ii) notificação efetuada pelo órgão tomador de contas acerca da instauração da TCE;
 (iii) citação efetuada pelo TCU.
*Data da ciência da notificação ou citação pelos responsáveis ou de publicação do edital no DOU.

	II - por qualquer ato inequívoco, que importe apuração do fato;
* procedimento que evidencie a apuração dos fatos irregulares, com o objetivo quantificar o dano e identificar possíveis responsáveis.
	 (i) relatório de sindicância ou PAD;
 (ii) relatório de apuração de irregularidades referente ao processo administrativo prévio à instauração da TCE;
 (iii) relatórios de fiscalização, pareceres, despachos, informações e memorandos relacionados à apuração dos fatos irregulares;
 (iv) relatório do tomador de contas;
 (v) relatório do controle interno; 
 (vi) termo de instauração ou designação de instauração da TCE;
 (vii) autuação da TCE no TCU; entre outras causas.
*Há quem inclua nesse grupo diligências que comprovam providências do responsável sobre as irregularidades investigadas.

	III - pela decisão condenatória recorrível.
	 (i) Verifica-se apenas no âmbito do TCU com a data da prolação do acórdão condenatório recorrível.

	IV - por qualquer ato inequívoco que importe em manifestação expressa de tentativa de solução conciliatória no âmbito interno da administração pública federal.
	 (i) pedido de parcelamento;
 (ii) pagamento parcial do débito;
 (iii) qualquer manifestação do responsável que demonstre claramente a sua intenção de recolher o débito.

Bem se vê, portanto, que haveria uma multiplicidade de causas de interrupção da prescrição, conforme se depreende do art. 2º da Lei 9.873/1999. Tal exegese encontra respaldo em precedentes do STF, a exemplo do que se decidiu no julgamento do MS 36067 (Rel. Min. Ricardo Lewandowski) , com destaque para trecho do voto em que o Relator reconhece cinco causas de interrupção da prescrição, in verbis:
 (...) Assim, faz-se necessário levar em consideração que, apesar de os fatos objeto da apuração conduzida pela Corte de Contas remontarem aos anos de 1999 e 2000, período no qual o impetrante era Secretário de Saúde municipal, o Tribunal de Contas da União deu prosseguimento à tomada de contas especial por ter constatado a ocorrência de 5 causas interruptivas da prescrição, a saber: a) relatório de auditoria em conjunto realizada pelo Denasus e pela Secretaria Federal de Controle, lavrado em 06/07/2001, sendo este, certamente, um ato inequívoco que importou a apuração do fato (art. 2º, II, da Lei n. 9.873/1999) ; b) instauração de Tomada de Contas Especial pelo FNS, ocorrida em 05/10/2005, sendo este também, certamente, um ato inequívoco que importou a apuração do fato (art. 2º, II, da Lei n. 9.873/1999) ; c) a autuação da presente Tomada de Contas Especial no âmbito do Tribunal de Contas da União, ocorrida em 12/08/2008, sendo este também, certamente, um ato inequívoco que importou a apuração do fato (art. 2º, II, da Lei n. 9.873/1999) ; d) o ato que ordenou a citação do responsável, ora impetrante, ocorrida em 12/07/2010 (art. 2º, I, da Lei n. 9.873/1999) ; e e) o exercício do poder punitivo ocorrido em 20/06/2012, data da prolação do Acórdão 1563/2012-TCU-Plenário (art. 2º, III, da Lei n. 9.873/1999) .
No caso concreto, tendo como parâmetro a tese firmada pelo STF, no RE 636.886, no sentido de que ambas as pretensões do TCU (sancionatória e ressarcitória) sujeitam-se ao prazo prescricional de 5 anos previsto na Lei 9.873/1999, considerando, ainda, o sistema prescricional descrito na citada lei, inclusive as causas de suspensão e de interrupção da prescrição, tem-se os seguintes eventos processuais:
	a) Termo inicial da contagem do prazo (data da ocorrência da irregularidade) : em 30/4/2006 - data do último pagamento irregular identificado;
	b) Apresentação da prestação de contas: 09/04/2007 (peça 252, p. 2) ;
	c) Ofício 1674/2010, recebido em 28/2/2010, enviado aos responsáveis cobrando esclarecimentos (peças 173 e 174) ;
	d) Ofício 131/2016, recebido em 13/10/2016, enviado aos responsáveis cobrando esclarecimentos (peças 177 e 178) ;
	e) Ofício 196/2016, recebido em 24/8/2016, reiteirando os pedidos anteriores (peças 182 e 183) ;
	f) Despacho 302/2017, de 30/5/2017 (peça 189) ;
	g) Relatório de TCE 005/2018, de 6/12/2018 (peça 215) ;
	h) Data de autuação da tomada de contas especial pela SecexTCE: 23/10/2019;
Analisando-se a data da prática do ato irregular, bem como os eventos processuais que se sucederam, conforme acima enumerados, os quais teriam o condão de interromper o curso do prazo prescricional, de acordo com o art. 2º da Lei 9.873/1999, observa-se que teria transcorrido o prazo de 5 (cinco) anos entre os eventos processuais descritos nos itens "c" e "d".
Todavia, o caso tratado no RE 636.886 (tema 899 da repercussão geral) diz respeito apenas à fase de execução judicial de deliberação do Tribunal de Contas, tanto assim que, para deslindá-lo, foi necessária a aplicação da Lei 6.830/1980 (Lei de Execuções Fiscais) , diploma legal evidentemente inaplicável à fase que antecede a formação do título executivo extrajudicial do TCU, caracterizada pela atuação do órgão de controle externo até a prolação do acórdão.
Veja-se que foram opostos embargos declaratórios contra a referida decisão do STF, os quais foram rejeitados pela maioria da Suprema Corte (Plenário, Sessão Virtual de 13.8.2021 a 20.8.2021) , confirmando, portanto, a abrangência da deliberação prolatada na fixação do tema 899, razão por que se deve adotar a orientação prevalente no TCU, no sentido de que a matéria ali tratada alcançaria tão somente a fase judicial de cobrança do título extrajudicial, não atingindo os processos de controle externo, mantendo-se, desse modo,  a interpretação adotada pela Suprema Corte, em 2008, no Mandado de Segurança - MS 26.210, oportunidade em que foi definida a tese da imprescritibilidade das ações de ressarcimento ao erário:
A suspensão pelo STF das demandas nas quais esteja em questão a prescritibilidade da pretensão de ressarcimento ao erário com base em decisão de tribunal de contas (RE 636.886/STF) alcança tão somente a fase judicial de cobrança do título extrajudicial, não atingindo os processos de controle externo em trâmite. Até julgamento definitivo em contrário pelo STF, permanece o entendimento do TCU acerca da imprescritibilidade das pretensões de ressarcimento decorrentes de tomadas de contas especiais. (Acórdão 1267/2019-TCU-Plenário, Relator: Min. AROLDO CEDRAZ) 
A suspensão pelo STF das demandas nas quais esteja em questão a prescritibilidade da pretensão de ressarcimento ao erário com base em decisão de tribunal de contas (RE 636.886/STF) alcança tão somente a fase judicial de cobrança do título extrajudicial, não atingindo os processos de controle externo em trâmite. Até julgamento definitivo em contrário pelo STF, permanecem imprescritíveis as pretensões de ressarcimento decorrentes de tomadas de contas especiais. (Acórdão 7930/2018-TCU-Segunda Câmara, Relatora: Min. ANA ARRAES) .
Por todo o exposto, não se acolhe o argumento apresentado de prescrição de pretensão ressarcitória.
Argumento: da iliquidação das contas por motivo de força maior
Narram que o Sr. Maurice Capoville sofria de Alzheimer desde 2016, "tornando impossível a localização de documentos, análise de diligências realizadas pela ANCINE e nos últimos anos de vida não falava e não andava mais" (peça 252, p. 12) .
Dizem que "o lapso temporal entre a inspeção in loco em 2010 e suas consequências apenas 2016 geraram um grande comprometimento ao contraditório e a ampla defesa da proponente, considerando a dificuldade de encontrar os documentos mencionados, e restaurar todo o histórico do projeto, que era de responsabilidade do falecido. Sr. Maurice [sic]" (peça 252, p. 12) .
Falam ainda que "a notificação do processo administrativo de tomada de contas com mais de 10 (dez) anos após a prestação de contas dificulta também o acesso aos meios e recursos inerentes à ampla defesa, razão pela qual as contas devem ser consideradas iliquidáveis" (peça 252, p. 12) .
Diante do narrado, requerem que as contas sejam consideradas iliquidáveis por motivo de força maior, com imediato trancamento do processo.
Análise do argumento
Não se acolhe o argumento, pois os responsáveis Maurice Carlos Capovilla e Saturna Produções Artísticas Ltda. foram notificados sobre as irregularidades pela autoridade administrativa competente ainda em 2010 (peças 173, 174) e posteriormente em 2016 (peças 177, 179, 182, 183) , quando inclusive foi apresentado pedido de prorrogação de prazo (peças 184 e 185) . Mas, nestas oportunidades, não compareceram com documentos que resolvessem as pendências apontadas.
Argumento: da verdade dos fatos e do princípio da boa-fé da proponente
Narram que deve ser respeitado o princípio da realidade e que "no caso em tela há que se ter em mente que as obra audiovisuais foram produzidas, os gastos foram realizados em conformidade com as Instruções Normativas da ANCINE e demais legislações aplicáveis", já que o projeto foi concluído, e que "conforme se poderá verificar pela entrega da documentação de prestação de contas final, a proponente cumpriu com todas as suas obrigações perante a lei, cumprindo objeto e efetuando gastos de forma regular e legal" (peça 252, p. 15) .
Falam ainda que "a proponente agiu com boa fé, com intenção de cumprir (e de fato cumprindo) as devidas regulamentações, não obtendo qualquer vantagem ilegal com os recursos incentivados. Pelo contrário, usou os recursos conforme previsto em Orçamento apresentado e aprovado pela ANCINE na aprovação do projeto" (peça 252, p. 15) .
Análise do argumento
A responsabilidade dos jurisdicionados perante o TCU é de natureza subjetiva, caracterizada mediante a presença de culpa em sentido estrito, sendo desnecessária a caracterização de conduta dolosa ou má-fé do gestor para que ele seja obrigado a ressarcir os prejuízos que tenha causado ao erário (Acórdão 2037/2022-TCU-Primeira Câmara | Relator: VITAL DO RÊGO) .
Desta forma, não pode ser afastada a responsabilidade de um jurisdicionado apenas com base na demonstração de boa-fé em suas condutas, como alegam os responsáveis.
Quanto à execução do projeto, nunca foi questionada a execução física do objeto, a qual foi inclusive aprovada por parecer do órgão repassador (peça 164) , tanto que que a citação dos responsáveis foi realizada em razão de falhas identificadas na execução financeira do projeto.
Cumpre recordar que a jurisprudência desta Corte é no sentido de que a mera execução física do objeto ou de parte dele, por si só, não comprova que os recursos foram aplicados corretamente, cabendo ao responsável demonstrar o nexo causal entre os recursos que lhe foram repassados e os documentos de despesas referentes à execução, tais como notas de empenho, recibos, notas fiscais, extratos bancários, de forma que seja possível confirmar que determinado projeto foi executado com os recursos transferidos. 
Esse entendimento fundamenta-se no dever de prestar contas, previsto no parágrafo único do art. 70 da Constituição Federal, bem como em outros normativos infraconstitucionais, como o Decreto-Lei 200/1967. Nesse sentido é o teor dos Acórdão 2024/2016-TCU-Segunda Câmara, rel. ANA ARRAES; 1.449/2016-TCU-2ª Câmara, rel. ANA ARRAES; 11.236/2015-TCU-2ª Câmara, rel. ANA ARRAES; 11.222/2015-TCU-2ª Câmara, rel. AUGUSTO NARDES; 7.612/2015-TCU-1ª Câmara, rel. WALTON ALENCAR RODRIGUES; 3.356/2019-TCU-1ª Câmara, rel. WALTON ALENCAR RODRIGUES e 3.547/2019-TCU-1ª Câmara, rel. BENJAMIM ZYMLER.
Assim, não se acolhem os argumentos apresentados, pois, ainda que tenha sido realizado o objeto e mesmo que tivesse agido com boa-fé em sua realização, era responsabilidade dos responsáveis comprovaram a execução financeira da totalidade dos recursos, o que não foi feito. Como não foram trazidos elementos que demonstrassem a execução financeira dos itens impugnados, permanecem as irregularidades apontadas.
Argumento: da aplicação da Lei 16.655/2018 e da LINDB e da violação de princípios
Falam que "a Lei nº 13.655/2018 incluiu na LINDB (Decreto-lei nº 4.657/42) os artigos de nº 20 a 30, prevendo regras sobre segurança jurídica e eficiência na criação e na aplicação do direito público" e que "o novo artigo 20 do Decreto-lei nº 4.657/42 determina que 'nas esferas administrativa, controladora e judicial, não se decidirá com base em valores jurídicos abstratos sem que sejam consideradas as consequências práticas da decisão'" (peça 252, p. 17) .
Dizem que não devem ser aplicadas sanções pois "a proponente se encontrará impossibilitada de prosseguir com as suas atividades integralmente, impedida de exercer sua atividade principal (peça 252, p. 18) .
Defendem ainda que houve violação aos princípios do devido processo legal, da razoabilidade e da proporcionalidade, pois, "a partir do momento em que se decidiu pela não aprovação da resposta enviada com imediato envio ao TCU, e pela demora excessiva entre a inspeção e envio das diligências, mais de 05 (cinco) anos, configura afronta aos direitos da proponente" (peça 252, p. 20) .
Citam ainda os princípios da eficiência e da economicidade, complementando que "a Medida Provisória 2228-1, a qual criou a ANCINE, estabelece como princípio geral da política nacional do cinema a promoção da cultura nacional e da língua portuguesa, mediante estímulo ao desenvolvimento da indústria cinematográfica". Falam que por isso deve ser permitido que "a proponente possa continuar a realizar obras audiovisuais de excelência, o que não viola qualquer norma desta Agência, e, principalmente, não gera nenhum prejuízo a qualquer terceiro ou mesmo ao interesse público" (peça 252, p. 15-17) .
Análise dos argumentos
Como já analisado acima, houve a prescrição da pretensão punitiva deste Tribunal. Desta forma, não haverá a aplicação de penalidades aos responsáveis.
O valor do débito imputado não se trata de uma sanção, mas sim de recursos que foram repassados ao proponente, mas cuja boa e regular aplicação não foi devidamente comprovada, como amplamente explanado assim, devendo ser restituídos ao erário. Não se objetiva prejudicar o funcionamento da proponente com o pedido de restituição, mas apenas reaver valores cuja execução financeira não foi devidamente comprovada.
Quanto à alegação de que foram violados princípios constitucionais, informa-se que todo o processo de TCE seguiu o devido processo legal, conforme análise realizada na instrução anterior. E, quanto ao transcurso de prazo de cinco anos para a notificação das responsáveis, conforme análise feita em tópico prévio, não é suficiente para o arquivamento do processo (vide itens 56 a 60 supra) . 
Diante do exposto, acolhemos parcialmente as alegações de defesa apresentadas, visto que foram suficientes para promover a exclusão de responsabilidade do espólio de Maurice Carlos Capovilla, conforme análise feita acima (vide item 30 supra) . Quanto à empresa Saturna Produções Artísticas Ltda., suas contas devem ser julgadas irregulares, condenando-a ao débito apurado.
Prescrição da Pretensão Punitiva
Vale ressaltar que a pretensão punitiva do TCU, conforme Acórdão 1441/2016-TCU-Plenário, Relator Benjamin Zymler, que uniformizou a jurisprudência acerca dessa questão, subordina-se ao prazo geral de prescrição indicado no art. 205 do Código Civil, que é de dez anos, contado da data de ocorrência da irregularidade sancionada, nos termos do art. 189 do Código Civil, sendo este prazo interrompido pelo ato que ordenar a citação, a audiência ou a oitiva dos responsáveis.
No caso em exame, ocorreu a prescrição, uma vez que a irregularidade sancionada ocorreu em 30/4/2006, e o ato de ordenação da citação ocorreu em 11/5/2021.
CONCLUSÃO
Em face da análise promovida na seção "Exame Técnico", verifica-se que as alegações de defesa apresentadas pelos responsáveis não lograram êxito em comprovar a boa e regular aplicação dos recursos, tendo, todavia, possibilitado o arquivamento do processo para o espólio de Maurice Carlos Capovilla. Por esta razão, devem as alegações de defesa serem acolhidas parcialmente.
Verifica-se também que houve a prescrição da pretensão punitiva, conforme análise já realizada.
Tendo em vista que não constam dos autos elementos que permitam reconhecer a boa-fé dos responsáveis, sugere-se que as suas contas sejam julgadas irregulares, nos termos do art. 202, § 6º, do Regimento Interno do TCU, com a imputação do débito atualizado monetariamente e acrescido de juros de mora, nos termos do art. 202, § 1º do Regimento Interno do TCU, descontado o valor eventualmente recolhido.
PROPOSTA DE ENCAMINHAMENTO
Diante do exposto, submetemos os autos à consideração superior, propondo ao Tribunal:
acolher parcialmente as alegações de defesa apresentadas por Saturna Produções Artísticas Ltda (CNPJ: 31.447.584/0001-71) e pelo espólio de Maurice Carlos Capovilla (CPF: XXX.293.068-XX) ; 
arquivar o presente processo, com fundamento no art. 212 do Regimento Interno do TCU c/c arts. 6º, inciso II, e 19 da IN-TCU 71/2012 em relação ao espólio de Maurice Carlos Capovilla (CPF: XXX.293.068-XX) ;
excluir da relação processual Marilia de Rezende Alvim;
julgar irregulares, nos termos dos arts. 1º, inciso I, 16, inciso III, alíneas b e c, da Lei 8.443/1992, c/c os arts. 19 e 23, inciso III, da mesma Lei, as contas de Saturna Produções Artísticas Ltda (CNPJ: 31.447.584/0001-71) e Maurice Carlos Capovilla (CPF: XXX.293.068-XX) ;
condenar Saturna Produções Artísticas Ltda (CNPJ: 31.447.584/0001-71) ao pagamento das importâncias a seguir especificadas, atualizadas monetariamente e acrescidas dos juros de mora, calculadas a partir das datas discriminadas até a data da efetiva quitação do débito, fixando-lhes o prazo de quinze dias, para que comprove, perante o Tribunal, o recolhimento das referidas quantias aos cofres do Fundo Nacional de Cultura, nos termos do art. 23, inciso III, alínea "a", da citada lei, c/c o art. 214, inciso III, alínea "a", do Regimento Interno do TCU.  
	Data de ocorrência
	Valor histórico (R$) 

	14/8/2002
	500,00

	14/8/2002
	500,00

	16/8/2002
	525,00

	16/9/2002
	73,00

	16/9/2002
	32,11

	16/9/2002
	401,29

	28/10/2002
	1.151,40

	28/10/2002
	900,00

	30/10/2002
	1.600,00

	10/10/2002
	1.400,00

	1/11/2002
	5.000,00

	4/11/2002
	16.000,00

	3/10/2003
	33.538,95

	8/10/2003
	5.947,50

	19/6/2003
	11.459,09

	10/10/2003
	220,50

	30/4/2006
	34.306,36

	14/8/2002
	234,63

	29/8/2002
	36.196,96

	7/10/2002
	720,53

	22/10/2002
	354,28

	28/10/2002
	1.230,56

	15/10/2002
	160,00

	18/10/2002
	1.100,00

	4/11/2002
	1.500,00

	13/11/2002
	5.000,00

	13/11/2002
	5.000,00

	6/11/2002
	1.750,00

	14/1/2003
	10.500,00

	16/9/2003
	16.000,00

	9/7/2003
	5.200,00

	21/7/2003
	3.000,00

Valor atualizado do débito (com juros) em 28/3/2022: R$ 1.167.049,31.
autorizar, desde logo, a cobrança judicial das dívidas, caso não atendidas as notificações, na forma do disposto no art. 28, inciso II, da Lei 8.443/1992;
autorizar também, desde logo, se requerido, com fundamento no art. 26, da Lei 8.443, de 1992, c/c o art. 217, §1º do Regimento Interno do TCU, o parcelamento da (s) dívida (s) em até 36 parcelas, incidindo, sobre cada parcela, corrigida monetariamente, os correspondentes acréscimos legais, fixando-lhe o prazo de quinze dias, a contar do recebimento da notificação, para comprovar, perante o Tribunal, o recolhimento da primeira parcela, e de trinta dias, a contar da parcela anterior, para comprovar os recolhimentos das demais parcelas, devendo incidir, sobre cada valor mensal, atualizado monetariamente, os juros de mora devidos, no caso do débito, na forma prevista na legislação em vigor, alertando os responsáveis de que a falta de comprovação do recolhimento de qualquer parcela importará o vencimento antecipado do saldo devedor, nos termos do § 2º do art. 217 do Regimento Interno deste Tribunal; 
enviar cópia do Acórdão a ser prolatado à Procuradoria da República no Estado de RJ, nos termos do § 3º do art. 16 da Lei 8.443/1992, c/c o § 7º do art. 209 do Regimento Interno do TCU, para adoção das medidas cabíveis; e
enviar cópia do Acórdão que vier a ser proferido ao Agência Nacional do Cinema e aos responsáveis, para ciência;
informar à Procuradoria da República no Estado de RJ, ao Agência Nacional do Cinema e aos responsáveis que a presente deliberação, acompanhada do Relatório e do Voto que a fundamenta, está disponível para a consulta no endereço www.tcu.gov.br/acordaos, além de esclarecer que, caso requerido, o TCU poderá fornecer sem custos as correspondentes cópias, de forma impressa; e
informar à Procuradoria da República no Estado de RJ que, nos termos do parágrafo único do art. 62 da Resolução TCU 259/2014, os procuradores e membros do Ministério Público credenciados nesta Corte podem acessar os presentes autos de forma eletrônica e automática, ressalvados apenas os casos de eventuais peças classificadas como sigilosas, as quais requerem solicitação formal.
O Ministério Público junto ao TCU, representado pelo Procurador Dr. Sérgio Ricardo Costa Caribé, emitiu parecer (peça 258) em divergência ao encaminhamento da unidade técnica especificamente quanto à prescrição da pretensão ressarcitória, mas em concordância com todas as demais análises da SecexTCE:
Trata-se de tomada de contas especial instaurada pela Agência Nacional do Cinema (Ancine) em razão da não comprovação da regular aplicação dos recursos captados mediante autorização concedida no âmbito do Pronac 02-3514, para custeio do "Projeto Harmada", relativo à produção de um filme longa-metragem.
O tomador de contas concluiu pela existência de débito no valor histórico de R$ 201.602,16, sob a responsabilidade da Saturna Produções Artísticas Ltda., do Sr. Maurice Carlos Capovilla e da Sra. Marilia de Rezende Alvim, decorrente de irregularidade atinentes à ausência de comprovantes de despesas, indícios de custeio de gastos com recursos da Rio Filmes e de contabilização de valores a menor (peça 215) .
No âmbito deste Tribunal, procedeu-se à citação da Saturna Produções Artísticas Ltda. e do espólio do Sr. Maurice Carlos Capovilla, na pessoa de sua administradora provisória, Sra. Marilia de Rezende Alvim. As defesas apresentadas foram objeto de exame na peça 255, resultando em proposta uniforme de arquivamento das contas quanto ao espólio, exclusão da Sra. Marília de Rezende Alvim da relação processual e de julgamento pela irregularidade das contas dos demais responsáveis, restringindo a condenação a restituição de valores à Saturna Produções Artísticas Ltda., sem aplicação de multa, por estar prescrita a pretensão punitiva.
Inicio minhas considerações tratando da questão da prescrição.
De acordo com os elementos constantes dos autos, as irregularidades que ensejaram a instauração desta TCE ocorreram em 2007, quando se encerrou o prazo para apresentação da prestação de contas e, consequentemente, para a demonstração da correta aplicação dos valores (peça 83) . Examinam-se, portanto, irregularidades cometidas há mais de dez anos, o que justifica, em meu sentir, que se apure a incidência da prescrição da pretensão de ressarcimento aos cofres públicos, sobretudo em face da evolução da jurisprudência do Supremo Tribunal Federal (STF) a respeito da matéria.
Registro que, em diversas oportunidades, ao promover minuciosa e detida análise do tema, defendi que a prescrição da pretensão de ressarcimento ao erário deve seguir as regras estabelecidas no Código Civil atualmente vigente. Cito, como exemplo, os pareceres emitidos nos autos do TC Processo 000.012/2020-3, da relatoria do Ministro Vital do Rêgo; do TC Processo 036.485/2019-5, da relatoria do Ministro-Substituto Marcos Bemquerer Costa; do TC Processo 020.232/2017-9, da relatoria do Ministro-Substituto Weder de Oliveira; do TC Processo 031.091/2013-0, da relatoria do Ministro Benjamin Zymler; do TC  Processo 004.030/2017-6, da relatoria do Ministro-Substituto André Carvalho; do TC Processo 029.107/2019-9, da relatoria do Ministro Raimundo Carreiro; do TC  Processo 006.359/2019-1, da relatoria do Ministro Augusto Nardes; do TC Processo 017.162/2007-1, da relatoria do Ministro Aroldo Cedraz; do TC Processo 035.278/2015-3, da relatoria do Ministro-Substituto Augusto Sherman Cavalcanti; do TC Processo 000.071/2020-0, da relatoria do Ministro Jorge Oliveira; do TC Processo 027.487/2017-2, da relatoria do Ministro Walton Alencar Rodrigues; e do TC Processo 018.978/2012-6, da relatoria do Ministro Bruno Dantas.
Nos pareceres lançados nos referidos processos, sustentei que, em razão de seu caráter genérico e da ausência de normas específicas que disciplinem o assunto, o art. 205 do Código Civil - que constitui a regra geral de prescrição - deve incidir, a priori, em todas as situações para as quais a lei não tenha estabelecido prazo inferior. As normas de direito civil, notadamente as insertas na parte geral do Código Civil, por sua abrangência e estofo em sólidos princípios de direito, devem orientar a aplicação do Direito em todos os ramos, quando não conflitantes com matérias especificamente reguladas. Assim, na inexistência de norma específica para a hipótese, entendo que devem incidir as regras da Lei 10.406/2002.
Compreendo, ademais, que a regra do art. 205 do Código Civil, conquanto inespecífica, é perfeitamente compatível com as normas que, desde muito, regem o procedimento de controle externo. E, neste passo, para que não se afronte a harmonia e o caráter sistêmico de suas normas, o Código Civil também pode e deve servir de parâmetro para o regramento de outras questões, como, por exemplo, e no que couber: as causas de suspensão previstas nos arts. 198 e 200; as causas interruptivas do art. 202, incisos I e VI; o recomeço da contagem do prazo estabelecido no art. 202, parágrafo único; a prescrição intercorrente prevista no art. 202, parágrafo único; os efeitos da interrupção efetuada contra devedor solidário, ex vi do art. 204, § 1º, in fine; o prazo geral de dez anos previsto no art. 205; e o dever de guarda de documentos de que trata o art. 1.194.
Ciente de que a egrégia Corte de Contas da União continua a adotar a tese da imprescritibilidade da pretensão de ressarcimento (v.g. Acórdão 5236/2020-TCU-Plenário, 11.839/2020-TCU-2ª Câmara, 18/2021-TCU-1ª Câmara e 120/2021-TCU-Plenário) , peço vênias para ratificar  o posicionamento externado nos pareceres acima referenciados, de que o exame da ocorrência da prescrição da pretensão de ressarcimento aos cofres públicos - instrumentalizada nos processos de contas que tramitam no TCU - deve ter como parâmetro o prazo geral de prescrição indicado no art. 205 da Lei 10.406/2002, contado a partir da data de ocorrência da irregularidade que deu origem ao débito, em consonância com o art. 189 da mesma lei.
Isso posto, passo ao exame da ocorrência da prescrição da pretensão de ressarcimento no caso concreto. Considerando que as regras aplicáveis à prescrição da pretensão punitiva, nos termos do Acórdão 1441/2016-TCU-Plenário, são as mesmas que ora proponho para a análise da prescrição da pretensão de ressarcimento ao erário; considerando que, in casu, as irregularidades que ensejariam a aplicação de sanção são as mesmas que dariam causa à condenação em débito, assim como são as mesmas as causas interruptivas e demais variáveis; entendo cabível a análise em conjunto da ocorrência da prescrição para ambas pretensões.
Tendo tais balizas como parâmetro para o exame da matéria, concluo pela consumação da prescrição da pretensão de ressarcimento ao erário neste processo. As irregularidades que ensejaram o débito ocorreram em 2007, quando se encerrou o prazo para apresentação da prestação de contas e, consequentemente, para a demonstração da correta aplicação dos valores (peça 83) . Assim, o prazo prescricional de dez anos transcorreu sem que fosse interrompido pelo ato que autorizou a citação dos responsáveis, qual seja, o despacho proferido por Vossa Excelência, expedido em 23/6/2021 (peça 226) .
Por conseguinte, nos termos do art. 212 do RI/TCU, as contas dos responsáveis devem ser arquivadas, sem julgamento de mérito. Sem embargo, caso o Tribunal de Contas da União, numa análise perfunctória e não exauriente, entenda que as irregularidades guardam correspondência com quaisquer condutas tipificadas na Lei 8.429/1992, deve promover o encaminhamento do acórdão que vier a ser proferido ao Ministério Público Federal, para que adote as medidas que entender cabíveis.
Admitindo que o Tribunal não acolha a tese de prescrição por mim apresentada, em atenção ao parágrafo 2º do art. 62 do Regimento Interno do TCU, manifesto-me de acordo com a proposta da unidade técnica.
Não foram juntados aos autos elementos aptos a desconstituir as irregularidades motivadoras da citação. Permaneceram sem comprovação despesas no total de R$ 79.248,84, bem como não foram apresentadas justificativas para a existência de gastos custeados com recursos de outra fonte (R$ 87.946,96) ou para a contabilização de valores a menor (R$ 34.406,36) . Remanesce, portanto, caso não acolhida a preliminar referente à prescrição, a necessidade de devolução de recursos.
Diante do exposto, este membro do Ministério Público de Contas junto ao TCU propõe o arquivamento do presente processo, sem julgamento do mérito, nos termos do art. 212 do Regimento Interno do TCU (RI/TCU) , sem prejuízo de que, caso o Tribunal entenda pertinente, envie cópia do acórdão a ser prolatado, bem como do relatório e do voto que o fundamentarem, à Procuradoria da República no Estado do Rio de Janeiro. 
É o Relatório.

Roberta de Carvalho Ferreira Rodrigues (OAB/RJ 210.810); Felipe Dias Curvelo de Oliveira (OAB/RJ 124.044) e outros.

Procurador Sergio Ricardo Costa Caribé.

TOMADA DE CONTAS ESPECIAL. PROJETO CULTURAL PRONAC. RECURSOS CAPTADOS COM BASE NA LEI 8.685/1993 (LEI DO AUDIVISUAL) E NA LEI 8.313/1992 (LEI ROUANET). NÃO COMPROVAÇÃO DA REGULAR APLICAÇÃO DE PARTE DOS RECURSOS. CITAÇÃO. INCIDÊNCIA DA PRESCRIÇÃO DA PRETENSÃO PUNITIVA E RESSARCITÓRIA. EXCLUSÃO DA RELAÇÃO PROCESSUAL. ARQUIVAMENTO. CIÊNCIA.

TOMADA DE CONTAS ESPECIAL (TCE)

Secretaria de Controle Externo de Tomada de Contas Especial (SecexTCE).

Trata-se de tomada de contas especial (TCE) instaurada pela Agência Nacional do Cinema (Ancine) em desfavor de Saturna Produções Artísticas Ltda. e de seu sócio-dirigente, Maurice Carlos Capovilla, em razão da não comprovação da regular aplicação de parte dos recursos repassados pela União, captados por força do projeto cultural Pronac 02-3514, denominado "Projeto: HARMADA". 
Do total de recursos federais autorizados para captação, foram reunidos R$ 255.000,00, sendo R$ 205.000,00 captados com base na Lei 8.313/1991 (Lei Rouanet) e R$ 50.000,00 com base na Lei 8.685/1993 (Lei do Audiovisual) .
Na fase interna da TCE, a Ancine concluiu pela aprovação da execução física do projeto, mas impugnou parcialmente as despesas, o que motivou pendências apresentadas ao então dirigente da organização em 2010 (peças 173-174) e em 2016 (peças 182-183) , oportunidade em que o responsável solicitou prorrogação de prazo (peças 184-185) para solucionar a questão, mas sem retornar aos autos para justificar as irregularidades apontadas.
Como não apresentaram respostas aos questionamentos e diante da não devolução dos recursos, instaurou-se a tomada de contas especial, com conclusão pela não comprovação de R$ 201.602,16, imputando-se a responsabilidade a Marilia de Rezende Alvim e Maurice Carlos Capovilla, na condição de proponentes, e a Saturna Produções Artísticas Ltda.
Os valores apurados referem-se a: despesas sem documento de comprovação, no total de R$ 79.248,84; a gastos custeados com recursos de outra fonte, no montante de R$ 87.946,96; além da contabilização de valores a menor, totalizando R$ 34.406,36.
No âmbito do TCU, a unidade instrutora, em análise preliminar (peça 223, p. 3) , concluiu pela exclusão da responsabilidade de Marília de Rezende Alvim porque, apesar de sua posição como sócia da empresa Saturno, ela não foi notificada na fase interna da TCE:
21. Todavia, Marilia de Rezende Alvim não foi notificada na fase interna da TCE. Tendo em vista que o prazo final para apresentar as contas foi encerrado em 28/10/2005, verifica-se que houve o transcurso de mais de dez anos desde o fato gerador sem que tenha havido a notificação da responsável pela autoridade administrativa federal competente, contrariando o previsto no art. 6º, inciso II da INTCU 71/2012, modificada pela IN-TCU 76/2016, pelo que se passa a expor.
No entanto, a citação dessa senhora ocorreu posteriormente (peça 248) , não por ter sido gestora dos recursos, mas sim por ser atualmente a representante legal do espólio de Maurice Carlos Capovilla, falecido em 29/5/2021, a quem foi imputado o débito levantado nesta TCE.
Em análise de mérito, a unidade instrutora propôs excluir Marília de Rezende Alvim da relação processual. Quanto aos demais responsáveis, propôs acolher parcialmente as alegações de defesa e julgar irregulares suas contas, condenando apenas a empresa ao ressarcimento do valor residual não demonstrado, sem aplicação de multa, diante da prescrição da pretensão punitiva.
O Ministério Público de Contas, a despeito de apresentar proposta alternativa pelo arquivamento das contas por entender que tanto a prescrição da pretensão punitiva quanto a ressarcitória teriam ocorrido, declarou expressamente anuência às considerações da unidade técnica, caso a tese da imprescritibilidade do débito fosse adotada nesta decisão (peça 258) .
Feita essa breve contextualização, passo a decidir.
II
Na sessão do dia 19 de outubro último, o TCU aprovou a Resolução TCU 344/2022, que passou a regulamentar, nesta Corte de Contas, a prescrição para o exercício das pretensões punitiva e de ressarcimento. 
Lá está estabelecido que prescrevem em cinco anos as pretensões punitiva e ressarcitória (art. 2º) . Ademais, incide a prescrição intercorrente se o processo ficar paralisado por mais de três anos, pendente de julgamento ou despacho (art. 8º) .
O marco inicial da contagem dos prazos prescricionais está estabelecido no art. 4º dessa norma:
Art. 4° O prazo de prescrição será contado: 
I - da data em que as contas deveriam ter sido prestadas, no caso de omissão de prestação de contas; 
II - da data da apresentação da prestação de contas ao órgão competente para a sua análise inicial; 
III - do recebimento da denúncia ou da representação pelo Tribunal ou pelos órgãos de controle interno, quanto às apurações decorrentes de processos dessas naturezas; 
IV - da data do conhecimento da irregularidade ou do dano, quando constatados em fiscalização realizada pelo Tribunal, pelos órgãos de controle interno ou pelo próprio órgão ou entidade da Administração Pública onde ocorrer a irregularidade; 
V - do dia em que tiver cessado a permanência ou a continuidade, no caso de irregularidade permanente ou continuada.
No caso em tela, o termo inicial de contagem do prazo prescricional é 10/4/2007 (peça 132) , nos termos do artigo 4º, inciso II da resolução, ou seja, a data em que a prestação de contas foi entregue.
Por outro lado, a norma estabelece as seguintes causas interruptivas da prescrição:
Art. 5º A prescrição se interrompe: 
I - pela notificação, oitiva, citação ou audiência do responsável, inclusive por edital; 
II - por qualquer ato inequívoco de apuração do fato; 
III - por qualquer ato inequívoco de tentativa de solução conciliatória; 
IV - pela decisão condenatória recorrível.
A primeira interrupção no prazo prescricional teria ocorrido antes de finalizado o prazo quinquenal, em 29/5/2007, quando foi solicitada documentação pendente para o pronunciamento da Superintendência de Fomento para prestação de contas (peça 111) , hipótese prevista no inciso II do art. 5º da Resolução TCU 344/2022. Na sequência, o processo tramitou na fase interna com as seguintes movimentações:
solicitação de comprovação da entrega do objeto do projeto em 13/10/2008 e 27/11/2008 (peças 124 e 126) , hipótese prevista no inciso II do art. 5º da Resolução TCU 344/2022, com aviso de recebimento em 23/10/08 e 4/12/08 (peças 125 e 127) ;
notificação de pendências documentais na prestação de contas final em 12/1/2009 (peça 132) , hipótese prevista no inciso I do art. 5º da Resolução TCU 344/2022;
notificação de entrega de nova cópia audiovisual porque a entregue não atendeu às especificações em 10/8/2009, 21/9/2009 e 10/11/2009 (peças 145, 148 e 151) , hipótese prevista no inciso I do art. 5º da Resolução TCU 344/2022;
emissão do relatório de análise processual 5/2010 em 25/1/2010 (peça 160) , hipótese prevista no inciso II do art. 5º da Resolução TCU 344/2022;
relatório de inspeção da coordenação de prestação de contas 19/2010 em 20/7/2010 (peça 172) , hipótese prevista no inciso II do art. 5º da Resolução TCU 344/2022;
realização de diligências oriundas da inspeção in loco em 20/7/2010 (peça 173) , com aviso de recebimento em 28/7/2010 (peça 174) , hipótese prevista no inciso I do art. 5º da Resolução TCU 344/2022;
elaboração de coleta de dados para relatório de prestação de contas assinada em 25/7/2016 (peça 176) , com laudo final de prestação de contas emitido em 25/8/2016 (peça 180) ;
Percebe-se que após as diligências descritas na alínea "f" acima, não constam dos autos registros de outras movimentações que indiquem a interrupção do prazo de cinco anos entre o período de 28/7/2010 e 25/7/2016, situação que enseja a incidência da prescrição ressarcitória e punitiva nestes autos. Em realidade, se as diligências se deram em 20/7/2010, a partir de 21/7/2013 já teria incido a prescrição intercorrente, segundo a qual o processo não pode ficar paralisado por mais de três anos.
Por esse motivo, em consonância com o estabelecido nos artigos 11 e 12 da Resolução TCU 344/2022, por ter ocorrido a prescrição, impõe-se promover o arquivamento destes autos.
Ante o exposto, voto para que o Tribunal adote o Acórdão que ora submeto à deliberação deste Colegiado.
TCU, Sala das Sessões, em 30 de novembro de 2022.
Ministro VITAL DO RÊGO 
Relator